【裁判字號】    98,重訴,387
【裁判日期】    991105
【裁判案由】    拆屋還地
【裁判全文】
臺灣板橋地方法院民事判決             98年度重訴字第387號
原      告
即反訴被告  徐明定
            徐明貴
共      同
訴訟代理人  何燈旗律師
            劉昌崙律師
複代理人    陳美卿律師
被      告  建富汽車股份有限公司
法定代理人  周詠順
被      告
即反訴原告  林淑惠
前列二被告共同
訴訟代理人  郭睦萱律師
複代理人    張宸浩律師
上列當事人間請求拆屋還地事件，經本院於民國99年10月15日言
詞辯論終結，判決如下：
    主  文
本訴原告之訴及假執行之聲請均駁回。
本訴訴訟費用由本訴原告負擔。
反訴原告之訴及假執行之聲請均駁回。
反訴訴訟費用由反訴原告負擔。
    事實及理由
壹、本訴部分：
一、本訴原告主張：坐落台北縣板橋市○○段第235-11地號土地
    （下稱235-11號土地）為原告2 人所有（原告徐明定應有部
    分3/4 、原告徐明貴應有部分1/4 ），而235-11號土地上，
    如附圖一所示編號A 之地上建物（門牌號碼：台北縣板橋市
    ○○路○ 段253 號之1 ；下稱系爭建物）為被告林淑惠所有
    ，並經林淑惠出租予被告建富汽車股份有限公司（下稱建富
    公司）作為汽車保養服務廠使用。惟系爭建物占用235-11號
    土地如附圖一編號A 部分，面積485 平方公尺，及林淑惠將
    系爭建物出租建富公司，皆未經原告同意。而235-11號土地
    原為原告徐明定、徐明貴（應有部分共1/2 ）與訴外人徐朝
    藤（應有部分1/2 ）所共有，徐朝藤於民國82年9 月7 日死
    亡，就235-11號土地之應有部分1/2 ，由其配偶徐麵，及其
    子女徐明、徐明涼、徐明男、徐子婷、徐金黎、徐金蘭、
    徐金琬、徐金花共9 人繼承。又徐朝藤之繼承人（徐麵等9
    人）復將235-11號土地經繼承之應有部分抵繳應納之遺產稅
    ，其後徐明定遂向財政部國有財產局（下稱國有財產局）購
    買235-11號土地屬國有之部分（即應有部分1/2 ），故原告
    徐明定就235- 11 號土地之應有部分由1/4 增加至1/2 ，徐
    明貴之應有部分則仍為1/4 。是被告林淑惠自始至今均非23
    5-11號土地之共有人，非得主張共有人之任何權利。至原告
    雖曾就235-11號等土地簽立「共有土地交換使用契約書」（
    下稱系爭「共有土地交換使用契約書」），其內標示台北縣
    板橋市○○段第235 、235-11、233 、233-6 地號4 筆土地
    （目前土地範圍，尚包括自前開地號土地分割增加之同段23
    5-44、233-9 號土地），原為原告與徐朝藤所共有（徐明定
    、徐明貴應有部分共1/2 、徐朝藤應有部分1/2 ），是以徐
    朝藤生前即與原告2 人就前開土地之管理使用有口頭約定，
    雙方並有簽訂書面協議之意思，惟徐朝藤於82年間過世，嗣
    後原告於原已擬定之系爭「共有土地交換使用契約書」簽章
    （因一時失察，未注意立契約人欄之乙方仍記載為徐朝藤）
    ，便將該契約書交付徐明男（斯時乙方尚未簽字），因徐朝
    藤已死亡，該契約書之當事人即有欠缺，其契約應為無效。
    又徐明男、徐明涼嗣以徐朝藤代理人之名義，於該契約書上
    簽章，自非得解釋為該契約之當事人，且徐朝藤之繼承人除
    徐明男、徐明涼外，尚有上開徐麵等7 人，徐明男、徐明涼
    未經授權，非得代理其他繼承人簽立該契約書。退步言之，
    縱認該契約書仍具效力，被告林淑惠亦非該契約書第伍條中
    所指之「買受人」或「受讓人」，而得據以主張有權占用23
    5-11號土地，蓋林淑惠僅向徐朝藤之長子徐明購買上開23
    5 號、235-44號土地應有部分1/2 ，及233-6 號土地應有部
    分6,386/20,890（約30% ）、233-9 號土地（分割自233 號
    土地）應有部分1/2 （面積僅3 平方公尺）。且原告嗣後取
    得235-11號土地所有權全部，原告徐明定復購買233-6 號土
    地應有部分4,059/41,780，使原告就233-6 號土地應有部分
    合計達7 成。申言之，林淑惠就235-11、233 號2 筆土地並
    無應有部分，且就系爭「共有土地交換使用契約書」所標示
    4 筆土地之總面積以觀，原告2 人共有或單獨所有之土地比
    例合計達72% ，被告林淑惠僅約28% ，故林淑惠非該契約當
    事人之買受人或繼受人。再退步言之，縱認林淑惠得爰引系
    爭「共有土地交換使用契約書」占有使用235-11號土地，惟
    依該契約書之協議，乙方應提供235 、235-11、233 、233-
    6 號4 筆土地應有部分1/2 供土地交換使用，但依前開說明
    ，林淑惠目前已無法履行該約定，應構成給付不能及不完全
    給付，原告自得依民法第226 、227 、256 條之規定解除「
    共有土地交換使用契約書」，並以原告98年12月25日所提民
    事準備狀繕本之送達，為解除契約之意思表示通知。因此，
    被告等無權占有235-11號土地，原告依民法第767 條規定，
    自得請求建富公司自系爭建物遷出，並請求林淑惠將系爭建
    物拆除，將所占用之235-11號土地返還原告等語。併為聲明
    ：(一)被告林淑惠應將235-11號土地上如附圖一所示編號A 部
    分面積485 平方公尺之建物拆除，並將該部分土地返還原告
    。(二)被告建富公司應自前項建物遷出。(三)原告願供擔保，請
    准宣告假執行。
二、本訴被告則抗辯：
  (一)被告林淑惠占有235-11號土地，係根據前手徐朝藤之繼承人
    與原告間簽訂之系爭「共同土地交換使用契約書」，並非無
    權占有：
  1.緣徐朝藤與原告等人原同為台北縣板橋市○○段第235 、23
    5-11、233 、233-6 地號等4 筆土地之共有人，為有效利用
    上開土地，徐朝藤早於82年間，即經全體共有人之同意，將
    上開4 筆土地其中235-11號土地興建門牌號碼為台北縣板橋
    市○○路○ 段253 號之1 之系爭建物。徐朝藤嗣於82年9 月
    7 日過世，由其全體繼承人繼承其上開4 筆土地之應有部分
    。85年間，上開4 筆土地之全體共有人，為就上開4 筆土地
    明確約定交換使用範圍，原告徐明定、徐明貴乃與徐朝藤之
    繼承人以書面方式簽立系爭「共有土地交換使用契約書」，
    雙方就上開4 筆土地劃分界線，以土地交換使用之精神為出
    發，約定系爭「共有土地交換使用契約書」之附圖A （即23
    5-11號土地）B 、C 、D 部分由徐朝藤之繼承人使用，附圖
    E 、F 、G 部分由原告徐明定、徐明貴使用；其中內容顯重
    申約明235-11號土地係由原告2 人同意徐朝藤之繼承人使用
    。另根據該第參條明載：「上述土地自本契約簽訂日起雙方
    土地應交換使用，並同意對方在交換所得之土地上建築物作
    任何使用... 」等語，共有人間仍同意可於上開4 筆土地按
    交換使用之範圍除使用管理外，亦可有建築物於其上使用，
    原告2 人因此於85年間於上開4 筆土地其中之235 、235-11
    號土地，即系爭「共有土地交換使用契約書」之附圖E 、F
    部分興建加油站。又系爭「共有土地交換使用契約書」係徐
    朝藤之全體繼承人授權徐明男、徐明涼2 人與原告所簽立，
    雖該契約書乙方當事人名稱記載為「徐朝藤」，惟雙方於簽
    立當時均知徐朝藤已過世，故雙方之真意係由徐朝藤之全體
    繼承人授權由徐明男、徐明涼2 人與原告簽立，並無原告所
    謂當事人欠缺而致契約無效等情事。
  2.徐朝藤過世後，上開4 筆土地之應有部分權利及系爭建物之
    事實上處分權，由全體繼承人繼承。嗣全體繼承人同意上開
    4 筆土地中235 、235-6 、235-44（分割自235 號土地）、
    233-9 （分割自233-6 號土地）之應有部分權利全部由徐朝
    藤之長子徐明一人繼承，至於系爭建物之事實上處分權則
    由三男徐明男繼承。爾後，徐明、徐明男並將上開土地之
    應有部分，及系爭建物之事實上處分權全部出售予被告林淑
    惠，雙方並簽立「土地買賣契約書」、「建物及廠房買賣協
    議書」。而系爭「共有土地交換使用契約書」第伍條亦約明
    ：「... 本契約書對雙方之買受人、繼承人、受讓人具同等
    效力。」，是以系爭「共有土地交換使用契約書」之全部權
    利義務已全部由林淑惠繼受。
  3.而徐朝藤原有235-11號土地應由部分，經徐朝藤之繼承人因
    遺產稅抵繳後，由國有財產局承接，續由原告徐明定於96年
    間承買，故目前235-11號土地之所有權人為原告2 人。迺原
    告2 人明知已簽署系爭「共有土地交換使用契約書」，其等
    確已同意系爭建物可占用235-11號土地，且系爭「共有土地
    交換使用契約書」之效力及於契約雙方之買受人（即被告林
    淑惠），尤其原告所蓋之加油站自85年間開始，長期占有上
    開235 、235-44號土地，即系爭「共有土地交換使用契約書
    」附圖F 部分，而被告林淑惠就235 、235-44號土地有應有
    部分1/ 2。另原告亦將233-6 、233-9 號土地，即系爭「共
    有土地交換使用契約書」附圖G 部分長期做為對外收費之停
    車場使用，被告林淑惠就233-6 、233-9 號土地亦分別有應
    有部分6,386/20,890及1/2 ，足證雙方間之交換使用土地關
    係仍然存在，原告等亦因此長年使用收益與被告林淑惠共有
    之土地（233-6 、233- 9、235 、235-44），故原告訴請林
    淑惠拆除系爭建物，顯悖於雙方之約定，而無理由。
  4.依系爭「共有土地交換使用契約書」第參條之約定，同意契
    約當事人之一方得在交換所得之土地上建築建物使用，故系
    爭「共有土地交換使用契約書」具有使用借貸契約之性質。
    換言之，被告林淑惠之前手，即徐朝藤之繼承人以系爭建物
    占有235-11號土地，其法律上權源乃非單純因其為235-11號
    土地之共有人，而係源自其與原告間就有土地交換使用之約
    定，且該約定迄今仍存續。林淑惠因買受系爭建物之事實上
    處分權，及其餘土地之應有部分，乃繼受系爭「共有土地交
    換使用契約書」之全部權利義務，故林淑惠之系爭建物占有
    235-11號土地並非無權占有。至被告建富公司係向林淑惠承
    租系爭建物作為營業使用，故建富公司使用系爭建物亦非無
    權占用，因此原告訴請建富公司遷離系爭建物，訴請林淑惠
    拆除系爭建物，返還土地，並無理由。
  5.至原告主張被告林淑惠無235-11、233 號土地之應有部分而
    構成給付不能、不完全給付云云，並未舉證及說明林淑惠有
    何違反契約主給付義務之情事或有何可歸責林淑惠之事由等
    債務不履行之法律要件，其主張過於空泛且無理由。
  6.退萬步言，系爭建物之起造人徐朝藤、徐明男曾陸續為235-
    11號土地之所有權人之1 ，依民法第425 條之1 規定，應推
    定原告與林淑惠間就235-11號土地在系爭建物得使用期限內
    有租賃關係，故被告非無權占有：查系爭建物為徐朝藤、徐
    明男陸續建蓋而成，其等於建蓋當時，均為235-11號土地之
    共有人（徐朝藤過世後，由全體繼承人當然繼承，故徐明男
    亦曾為235-11號土地之共有人），系爭建物雖非由235-11號
    土地全體共有人所共同建蓋，惟均經原告2 人同意。徐朝藤
    於82年間建蓋系爭建物前半段約60坪，即目前為建富公司作
    為汽車銷售中心部分，系爭建物後半段則為徐明男於徐朝藤
    過世後所興建，徐明男興建當時，因繼承徐朝藤而亦為235-
    11號土地之共有人之1 ，故亦屬土地及房屋同屬1 人之情形
    ，且依據系爭「共有土地交換使用契約書」內容，原告自有
    同意徐明男興建系爭建物後半段，故依民法第425 條之1 規
    定，原告與被告林淑惠就235-11號土地應推定有租賃關係存
    在。
  (二)併為答辯聲明：
  1.原告之訴駁回。
  2.如受不利判決願供擔保，請准宣告免為假執行。
三、兩造不爭執事項：
  (一)235-11號土地原為原告2 人與徐朝藤共有，原告2 人原應有
    部分各1/4 ，徐朝藤應有部分為1/2 。嗣徐朝藤於82年9 月
    7 日死亡，徐朝藤就235-11號土地之應有部分1/2 由其全體
    繼承人徐明、徐明涼、徐明男、徐子婷、徐金黎、徐金蘭
    、徐金琬、徐金花繼承，其全體繼承人並於94年5 月6 日將
    235-11號土地應有部分1/2 移轉登記為國有（管理者為國有
    財產局）用以抵繳遺產稅。嗣原告徐明定於96年7 月10日向
    國有財產局買受235-11號土地應有部分1/2 ，並於96年8 月
    7 日辦理所有權移轉登記。故235-11號土地現為原告2 人共
    有，原告徐明定應有部分3/4 、原告徐明貴應有部分1/4 ，
    並有235-11號土地登記謄本、異動索引影本各1 份附卷可稽
    。（見本院卷(一)第4 頁、第109 至111 頁）。
  (二)原告所有235-11號土地上，有被告林淑惠具有事實上處分權
    之系爭未辦保存登記之門牌號碼台北縣板橋市○○路○ 段25
    3 號之1 之建物坐落其上。系爭建物占用235-11號土地如附
    圖一所示A 部分，面積485 平方公尺，業經本院履勘現場，
    並囑託台北縣板橋地政事務所人員測量，有勘驗筆錄、台北
    縣板橋地政事務所98年12月1 日北縣板地測字第0980020391
    號函檢附之土地複丈成果圖附卷可稽（見本院卷(一)第83至86
    頁、第90至91頁）。
  (三)系爭建物係於91年5 月11日，由徐明男出售予被告林淑惠。
    現由林淑惠出租予被告建富公司作為汽車保養服務廠使用，
    租賃期間自97年6 月15日起至107 年6 月14日止，並有建物
    及廠房買賣協議書影本1 份、房屋租賃契約書影本1 份、相
    片2 紙附卷可稽（見本院卷(一)第47頁、第65至67頁、第39頁
    ）。
  (四)系爭「共有土地交換使用契約書」為原告所擬具，其內記載
    立契約書人之甲方為原告2 人，乙方為徐朝藤，內容為立契
    約書人雙方約定就台北縣板橋市○○段第235 、235-11、23
    3 、233-6 號土地中部分土地辦理交換使用等事宜，其中該
    契約書附圖A 、B 、C 、D 部分，面積合計約924.825 平方
    公尺為甲方提供予乙方作為土地交換部分、附圖E 、F 、G
    部分。面積合計約924.675 平方公尺，為乙方提供予甲方作
    為土地交換部分等事項。原告並於85年間，將系爭「共有土
    地交換使用契約書」交予上開4 筆土地之原共有人徐朝藤之
    繼承人之一徐明男，由徐朝藤之繼承人徐明男、徐明涼於該
    契約書之乙方代理人處簽名蓋印。原告交付系爭「共有土地
    交換使用契約書」予徐明男時，知悉徐朝藤業已死亡，並有
    系爭「共有土地交換使用契約書」影本1 份附卷可稽（見本
    院卷(一)第36至38頁）。
  (五)被告林淑惠於95年10月23日與徐明簽立土地買賣契約書，
    向徐明購買台北縣板橋市○○段233-6 號土地（應有部分
    6,386/20,890）、233-9 號土地（應有部分1/2 ）、235 號
    土地（1/2 ）、235-44號土地（1/2 ），並已於95年11月14
    日辦理所有權移轉登記，有土地買賣契約書影本、上開土地
    登記謄本附卷可稽（見本院卷(一)第42至46頁、第54至64頁）
    。
四、本訴之爭點為：被告林淑惠、建富公司是否有權占用235-11
    號土地？
  (一)按共有物，除契約另有訂定外，由共有人共同管理之，98年
    1 月23日修正前之民法第820 條第1 項定有明文。而共有人
    間就共有物之使用、收益或管理方法所訂定之契約，即為分
    管契約，依司法院大法官會議解釋第349 號解釋：「最高法
    院48年度台上字第1065號判例，認為『共有人於與其他共有
    人訂立共有物分割或分管之特約後，縱將其應有部分讓與第
    三人，其分割或分管契約，對於受讓人仍繼續存在』，就維
    持法律秩序之安定性而言，固有其必要，惟應有部分之受讓
    人若不知悉有分管契約，亦無可得而知之情形，受讓人仍受
    讓與人所訂分管契約之拘束，有使善意第三人受不測損害之
    虞，與憲法保障人民財產權之意旨有違，首開判例在此範圍
    內，嗣後應不援用」，依上開意旨以觀，足認共有人所訂定
    之分管契約雖屬債權契約性質，惟受讓該共有物應有部分之
    人，如知悉該分管契約存在者，自應受其拘束。
  (二)查235-11號土地原為原告2 人與徐朝藤共有，原告2 人應有
    部分各1/4 ，徐朝藤應有部分為1/2 。而235-11號土地上，
    原建有門牌號碼台北縣板橋市○○路○ 段253 號之1 之系爭
    建物約數十坪。嗣徐朝藤於82年9 月7 日死亡，其應有部分
    1/2 由其全體繼承人徐明男等人繼承。原告明知徐朝藤已死
    亡，而於85年間將其所擬定之系爭「共有土地交換使用契約
    書」交予徐明男，由徐朝藤之繼承人徐明男、徐明涼於該契
    約書之乙方代理人處簽名蓋印。而系爭「共有土地交換使用
    契約書上記載立契約書人之甲方為原告2 人，乙方為徐朝藤
    ，內容為立契約書人雙方約定就台北縣板橋市○○段第235
    、235-11、233 、233-6 號土地中部分土地辦理交換使用等
    事宜，其中系爭建物所坐落之235-11號土地如該契約書附圖
    A 部分所示面積約479.4 平方公尺，係約定由乙方使用，並
    約定得為興建建築物作任何使用。徐明男於簽立系爭「共有
    土地交換使用契約書」後，即將系爭建物由原來之數十坪擴
    建為百餘坪等情，業據被告陳明在卷，且為原告所不爭執，
    並有系爭「共有土地交換使用契約書」影本附卷可稽，而堪
    認定。雖原告主張：徐朝藤於82年間即已死亡，故系爭「共
    有土地交換使用契約書」無效云云。惟查：原告自承徐朝藤
    生前即與原告2 人就235-11號土地之管理使用有口頭之約定
    ，並有簽立協議書之意思（見本院卷(一)第106 頁）。且系爭
    「共有土地交換使用契約書」為原告所擬具，原告復於明知
    徐朝藤業已死亡之情形下，仍將該契約書之乙方當事人繕打
    為徐朝藤，並將該契約書交由徐朝藤之繼承人徐明男等人簽
    立，是原告之真意，顯然係欲與徐朝藤之繼承人簽立該契約
    書甚明。而徐明男於99年1 月29日言詞辯論期日，亦到庭結
    證稱：系爭共有土地交換使用契約書是在85年時，由原告徐
    明定拿來給伊簽的，因為235-11號土地在82年到85年中間，
    原告跟伊等之間有意思要分開各別使用，原告要蓋加油站，
    伊等要做汽車生意，簽約之前伊等有口頭協商，因原告蓋加
    油站要很多錢，要有一個保障，所以才會請專業人士去擬該
    契約書，再請伊等簽約，契約內容是由原告所擬定。伊等與
    原告是親戚，所以原告當然知道徐朝藤已經去世，簽約當時
    繼承登記尚未完成，所以簽約當時土地還是登記在徐朝藤名
    下，所以伊就接受這份合約的內容。契約書上只由伊及徐明
    涼當代理人應該是原告認為只要伊等兄弟簽名就可以，伊簽
    約當時，徐朝藤其他繼承人也都知道，當時其他繼承人也都
    可以接受，並同意伊簽約，是其他繼承人同意授權伊簽署。
    雖然原告於契約書記載乙方是徐朝藤，但就伊認知，乙方應
    是徐朝藤的繼承人們，伊是以徐朝藤所有繼承人之代理人身
    分及其個人之身分簽約的等語（見本院卷(一)第146 至149 頁
    ），並有被告所提徐朝藤之繼承人徐明、徐明涼、徐明男
    、徐子婷、徐金黎、徐金蘭、徐金琬、徐金花於99年1 月11
    日共同出具之證明書影本1 份，上載其等及其等之母親徐麵
    於85年間曾授權徐明男、徐明涼2 人與原告2 人簽立系爭「
    共有土地交換使用契約書」等內容可證（見本院卷(一)第135
    至136 頁）。是徐朝藤之全體繼承人徐明男等人，於85年間
    確有與原告簽立系爭「共有土地交換使用契約書」之意思合
    致甚明。因此系爭「共有土地交換使用契約書」自非無效，
    且該契約之當事人即甲方為原告2 人，乙方為徐朝藤之全體
    繼承人，應堪認定。
  (三)是則85年間，235-11號土地之全體共有人即原告2 人與徐朝
    藤之全體繼承人，既已訂立系爭「共有土地交換使用契約書
    」，約定將235-11號土地如該契約書附圖A 部分所示面積約
    479.4 平方公尺，由徐朝藤之全體繼承人使用，並得為興建
    建築物之任何使用，依前開說明，自屬土地共有人間之分管
    約定。
  (四)又原告自承徐朝藤生前即與原告2 人就235-11號土地之管理
    使用有口頭之約定，已如前述。而系爭建物於82年間興建坐
    落於235-11號土地之面積約僅數十坪，該建物當時無論係徐
    明男經徐朝藤之同意所出資興建，或徐朝藤所出資興建，並
    於徐朝藤死亡後，由全體繼承人協議將該建物由徐明男繼承
    ，於85年間系爭「共有土地交換使用契約書」簽立後，徐朝
    藤之全體繼承人既已取得235-11號土地如該契約書附圖A 部
    分所示土地之占有使用權源，包含興建建物使用之權，則徐
    明男再依上開分管約定得使用之範圍，將系爭建物擴建為現
    況之一百餘坪，自均屬有權占用。
  (五)嗣徐朝藤之全體繼承人，就所繼承之235-11號土地之應有部
    分1/2 ，於94年5 月6 日移轉登記為國有（管理者為國有財
    產局），用以抵繳遺產稅。原告徐明定再於96年7 月10日向
    國有財產局買受該應有部分1/2 ，並於96年8 月7 日辦理所
    有權移轉登記，已如前述。因此，原告徐明定於96年7 月10
    日買受235-11號土地應有部分1/2 時，顯然明知235-11號土
    地上有系爭建物已坐落其上，且明知系爭建物占用235-11號
    土地之權源為其與徐朝藤之全體繼承人間之前開分管約定，
    自應受該分管約定之拘束。
  (六)再按民法第425 條之1 第1 項規定：「土地及其土地上之房
    屋同屬一人所有，而僅將土地或僅將房屋所有權讓與他人，
    或將土地及房屋同時或先後讓與相異之人時，土地受讓人或
    房屋受讓人與讓與人間或房屋受讓人與土地受讓人間，推定
    在房屋得使用期限內，有租賃關係。其期限不受第449 條第
    1 項規定之限制。」。次按「土地與房屋為各別之不動產，
    各得單獨為交易之標的，且房屋性質上不能與土地使用權分
    離而存在，亦即使用房屋必須使用該房屋之地基，故土地及
    房屋同屬於一人，而將土地及房屋分開、同時或先後出賣，
    其間雖無地上權設定，然除有特別情事，可解釋為當事人之
    真意，限於賣屋而無基地之使用外，均應推斷土地承買人默
    許房屋承買人繼續使用土地。其本旨乃在於房屋所有權與基
    地利用權一體化之體現，以保護房屋既得之使用權，並依民
    法第425 條之1 有關推定租賃關係存在之規定，以調和土地
    、建物不同所有人間之權益，庶符社會正義之要求。」（最
    高法院48年台上字第1457號判例、95年度台上字第551 號裁
    判要旨參照）。因此，於土地為共有之情況，如土地上房屋
    之所有人同時為基地之共有人，且其房屋占用土地係經土地
    其他全體共有人同意，本屬有權占有，土地共有人於同意時
    ，既已預見房屋將繼續存在，是該房屋所有人將房屋及其基
    地應有部分經先後讓與相異之人時，解釋上應認亦屬上開民
    法第425 條之1 第1 項規定之「土地及其土地上之房屋同屬
    一人所有」，而有上開規定之適用。本件徐明男於91年5 月
    11 日 ，將系爭建物出售予被告林淑惠，由林淑惠取得系爭
    建物之事實上處分權。而查徐明男於出售系爭建物時，不但
    為系爭建物之所有權人，且為235-11號土地之共有人之一，
    是其將系爭建物出售予林淑惠，其後再於94年5 月6 日將其
    與其他繼承人公同共有之235-11號土地之應有部分1/2 讓與
    國有財產局，嗣再經原告徐明定於96年7 月10日向國有財產
    局買受該土地之應有部分1/2 ，則依上開民法第425 條之1
    第1項 規定，應認林淑惠於系爭建物得使用之期限內，對於
    235-11號土地有租賃關係存在，而非無權占用。此與被告林
    淑惠是否有買受235-11號土地之應有部分，或是否曾為235-
    11號土地之共有人無關。是原告雖另主張：縱認林淑惠得爰
    引系爭「共有土地交換使用契約書」占有使用235-11號土地
    ，惟依該契約書之協議，乙方應提供235 、235-11、233 、
    233-6 號4 筆土地應有部分1/2 供土地交換使用，但依前開
    說明，林淑惠目前已無法履行該約定，應構成給付不能及不
    完全給付，原告得依民法第226 、227 、256 條之規定解除
    系爭「共有土地交換使用契約書」，並以98年12月25日所提
    民事準備狀繕本之送達，為解除契約之意思表示通知等語。
    然徐明男等將系爭建物及235-11號土地之應有部分先後分別
    讓與林淑惠及國有財產局後，系爭建物占用235-11號土地之
    權源，已轉化為租賃關係，是系爭「共有土地交換使用契約
    書」是否解除，並不影響被告林淑惠租賃權之存在。從而，
    林淑惠就系爭建物所占用之235-11號土地部分，既有租賃權
    存在，而非無權占用，且系爭建物現由林淑惠出租予被告建
    富公司作為汽車保養服務廠使用中，即系爭建物仍在得使用
    之期限內，則原告請求被告林淑惠應拆屋還地，並請求被告
    建富公司自系爭建物遷出，自均無理由，應予駁回。
貳、反訴部分：
一、反訴原告林淑惠主張：反訴原告林淑惠與反訴被告徐明定、
    徐明貴均為台北縣板橋市○○段235 地號土地（下稱235 號
    土地）之共有人，反訴原告應有部分1/2 、反訴被告2 人應
    有部分各1/4 。查反訴被告2 人將235 號土地如附圖二所示
    編號A 部分面積338 平方公尺、編號B 部分面積76平方公尺
    、編號C 部分面積28平方公尺出借予訴外人正隆加油站有限
    公司（下稱正隆公司）建蓋加油站使用，而正隆公司之代表
    人即為徐明定，是被告2 人均為235 號土地之間接占有人，
    惟反訴原告自始未同意反訴被告或正隆公司占有235 號土地
    ，其等占有使用235 號土地無法律上占有之權源，故反訴原
    告自得依民法第767 條第1 項、第821 條規定，訴請反訴被
    告返還占用之235 號土地予反訴原告及全體共有人等語，並
    聲明：(一)反訴被告應將235 號土地如附圖二所示編號A 部分
    面積338 平方公尺、編號B 部分面積76平方公尺、編號C 部
    分面積28平方公尺返還反訴原告及全體共有人。(二)反訴原告
    願供擔保，請准宣告假執行。
二、反訴被告則以：反訴原告所提之反訴為預備反訴，並不合法
    ，縱認為反訴合法，然235 號土地上之加油站建物（門牌號
    碼：台北縣板橋市○○路○ 段257 號；下稱系爭加油站建物
    ）係訴外人正隆公司於85年間出資興建，經台北縣政府於86
    年間核發使用執照，其上記載起造人為正隆公司，惟正隆公
    司當初因故未辦理保存登記，故系爭加油站建物之所有權人
    為正隆公司，並非反訴被告。而反訴原告於95年間向第三人
    購買235 號土地之應有部分時，業已知悉反訴被告占有235
    號土地特定部分，及235 號土地上設有加油站之事實，而23
    5 號土地有部分亦經反訴原告出租予建富公司，是目前235
    號土地之管理、使用、收益，係共有人分別就特定部分為之
    ，且共有人對各自占有管領部分，互相容忍，對於他共有人
    使用、收益各自占有之土地，亦未予干涉，足認本件反訴兩
    造間就235 號土地有默示之分管契約，故反訴原告訴請返還
    土地，自屬無理，且如認反訴原告之請求有理，則反訴原告
    使用235 號土地部分，亦為無權占用，益證反訴原告行使共
    有人之權利，係以損害其餘共有人為主要目的，且自己所得
    之利益極少，應為權利濫用，並違反誠信原則等語資為抗辯
    ，併為答辯聲明：(一)反訴原告之訴及假執行之聲請均駁回。
    (二)如受不利判決願供擔保，請准宣告免為假執行。
三、兩造不爭執事項如下，餘與本訴不爭執事項相同：
  (一)台北縣板橋市○○段第235 、235-11、233 、233-6 號4筆
    土地原為反訴被告2 人與徐朝藤共有，反訴被告2 人就該4
    筆土地應有部分共1/2 ，徐朝藤應有部分為1/2 。嗣徐朝藤
    於82年9 月7 日死亡，徐朝藤之全體繼承人於95年10月12日
    為遺產分割協議，將235 號土地應有部分1/2 由徐明單獨
    繼承，反訴原告林淑惠再於95年10月23日與徐明簽立土地
    買賣契約書，向徐明購買235 號土地應有部分1/2 等地，
    並於95年11月14日辦理所有權移轉登記，故235 號土地現為
    反訴原告（應有部分1/2 ）及反訴被告2 人（應有部分各1/
    4 ）共有，有遺產分割協議書影本、土地買賣契約書影本、
    235 號土地登記謄本附卷可稽（見本院卷(一)第40頁、第42至
    46頁、第59至61頁）。
  (二)反訴兩造共有之235 號土地上，有訴外人正隆公司所興建之
    系爭加油站建物坐落其上，正隆公司係向反訴被告借用235
    號土地興建建物經營加油站使用，其占有使用235 號土地經
    營加油站之範圍，為如附圖二所示編號A 部分面積338 平方
    公尺、編號B 部分面積76平方公尺、編號C 部分面積28平方
    公尺，合計442 平方公尺，業經本院履勘現場，並囑託台北
    縣板橋地政事務所人員測量，有勘驗筆錄2 份、台北縣板橋
    地政事務所98年12月1 日北縣板地測字第0980020391號函檢
    附之土地複丈成果圖、99年9 月8 日北縣板地測字第099001
    4745號函檢附之土地複丈成果圖附卷可稽（見本院卷(一)第15
    5 至158 頁、第170 至171 頁、第272 至275 頁、第276 至
    277頁）。
四、反訴之爭點為：反訴被告是否有權占用235 號土地如附圖二
    所示A、B、C部分面積合計442平方公尺？
  (一)查反訴被告2 人於85年間，與徐朝藤之全體繼承人間訂立系
    爭「共有土地交換使用契約書」，就當時為其等雙方共有之
    台北縣板橋市○○段第235 、235-11、233 、233-6 號土地
    中部分土地為交換使用之分管約定，已如前述。而就235 號
    土地如系爭「共有土地交換使用契約書」附圖所示F 部分，
    面積約511.5 平方公尺（包含嗣後因分割新增之235-44地號
    ），係約定由反訴被告2 人使用（見本院卷(一)第38頁附圖）
    。而將該契約書之附圖與台北縣板橋地政事務所99年9 月8
    日北縣板地測字第0990014745號函檢附之土地複丈成果圖（
    即本判決附圖二）相比對結果，正隆公司向反訴被告所借貸
    而興建系爭加油站建物並占有使用之範圍，與系爭「共有土
    地交換使用契約書」附圖F 部分所示位置大致相符。另證人
    徐明男亦到庭結證稱：原告要蓋加油站，蓋加油站要很多錢
    ，原告因為要有一個保障，所以才會請專業人事去擬系爭「
    共有土地交換使用契約書」，再請伊等簽約... 系爭加油站
    建物大約是在95年9 月時所興建，也就是在系爭「共有土地
    交換使用契約書」簽訂過程中所蓋的等語（見本院卷(一)第14
    6 頁反面、卷(二)第21頁反面）。是可證反訴被告2 人係基於
    系爭「共有土地交換使用契約書」之分管約定，而占有使用
    235號土地如附圖二所示A 、B 、C 部分甚明。
  (二)而235 號土地徐朝藤之全體繼承人所公同共有之應有部分
    1/2 ，嗣經全體繼承人於95年10月12日為遺產分割協議時，
    將該部分協議由徐明單獨繼承，反訴原告林淑惠再於95年
    10月23日與徐明簽立土地買賣契約書，向徐明購買該
    235 號土地應有部分1/2 等地，並於95年11月14日辦理所有
    權移轉登記，已如前述。且反訴原告對於其購買235 號土地
    應有部分1/2 時，知悉有系爭「共有土地交換使用契約書」
    存在之事實，並不爭執。因此，反訴原告嗣後自徐明處受
    讓235 號土地之應有部分1/2 ，即應受上開分管約定之拘束
    ，而不得請求反訴被告返還土地。
參、從而，本訴原告依民法第767 條規定，請求被告林淑惠應將
    235-11號土地上如附圖一所示編號A 部分面積485 平方公尺
    之系爭建物拆除，並將該部分土地返還原告，及被告建富公
    司應自系爭建物遷出，為無理由，應予駁回；其假執行之聲
    請則失所附麗，併予駁回。反訴原告依民法第767 條第1 項
    、第821 條規定，請求反訴被告應將235 號土地如附圖二所
    示編號A 部分面積338 平方公尺、編號B 部分面積76平方公
    尺、編號C 部分面積28平方公尺返還反訴原告及全體共有人
    ，亦無理由，應予駁回；其假執行之聲請則失所附麗，併予
    駁回。
肆、本件事證已臻明確，兩造其餘主張、陳述及所提之證據暨攻
    擊防禦方法，經本院審酌後，認均與本件判斷結果無影響，
    毋庸再予一一審酌，附此敘明。
結論：本件本訴原告之訴及反訴原告之訴，均無理由，依民事訴
訟法第78條、第85條第1 項，判決如主文
中    華    民    國    99    年    11    月    5     日
                  民事第一庭    法  官  黃信樺
以上正本係照原本作成
如對本判決上訴，須於判決送達後20日內向本院提出上訴狀。如
委任律師提起上訴者，應一併繳納上訴審裁判費。
中    華    民    國    99    年    11    月    5     日
                                書記官  李佳靜

司法院資訊處製作；財團法人民間司法改革基金會備份。
